最高法院民事判決　　　　　　　　　　　　　　　八十八年度台上字第二○六五號
　　上　訴　人　乙○○○
　　訴訟代理人　李 茂 松律師
　　被 上訴 人　甲 ○ ○
　　　　　　　　丙○○○
右當事人間請求確認合夥關係存在等事件，上訴人對於中華民國八十七年九月十四日
台灣高等法院台中分院第二審判決（八十六年度上字第六七三號），提起上訴，本院
判決如左：
    主  文
原判決關於駁回上訴人對其與被上訴人丙○○○間請求確認之上訴暨該訴訟費用部分
廢棄，發回台灣高等法院台中分院。
其他上訴駁回。
第三審訴訟費用關於駁回其他上訴部分由上訴人負擔。
    理  由
本件上訴人主張：坐落台中縣太平市○○段（按係頭汴坑段之誤載）二四一○號、二
四一二號（重測前均為同段一三二－一八四號）土地及同市○○段四四四、四四三號
（重測前為同段二八四－七○、二八四－六九號）土地（下稱系爭土地），係屬台中
縣政府（按係台中縣之誤載）所有，由台中縣示範林場管理，該林場原將之出租與訴
外人鍾阿德，鍾阿德將其承租權讓與訴外人林珍英、李名珍，該二人於民國六十五年
間將之讓與被上訴人及訴外人謝庸等，嗣伊受讓謝庸之權利，並已付清三萬元款項，
除兩造三人外，其餘合夥人均已退出，伊占全部土地之應有成數為十二分之一，其餘
分屬被上訴人二人。兩造約定上開二四一○號、二四一二號、四四四號土地以被上訴
人二人名義承租，而於八十一年間放領與該二人，上開四四三號土地以丙○○○名義
承租，於同年放領與丙○○○，兩造間就系爭土地之合夥關係及信託關係仍屬存在，
前述放領尚未繳足價金，系爭土地所有權尚未移轉予被上訴人。又兩造原約定分割後
由甲○○負責辦理讓渡手續，意指各筆土地得為分割時，即土地以被上訴人之名義放
領取得所有權登記，且得分割時，被上訴人應將土地所有權應有部分十二分之一移轉
登記予伊等情，求為確認伊與被上訴人就被上訴人承領台中縣政府所有上開四四四、
二四一○、二四一二號土地之合夥關係及信託關係均存在，伊應有成數為十二分之一
；確認伊與丙○○○就丙○○○承領台中縣政府所有上開四四三號土地之合夥關係及
信託關係均存在，伊應有成數為十二分之一；並命被上訴人於系爭土地得為移轉所有
權時，將所有權應有部分各十二分之一移轉登記予伊之判決。
被上訴人丙○○○則以：六十五年間受讓系爭土地承租權之合夥人中，並無上訴人，
上訴人主張其係受讓謝庸之應有部分，惟謝庸因未付款，當時已將其名義及權利塗銷
，即謝庸未依約付款，其合夥關係自然消滅，是上訴人所稱其受讓自謝庸，而付款三
萬元，應屬該二人間之債權債務，與伊所承領之公地毫無關係等語，資為抗辯。惟被
上訴人甲○○自認上訴人主張兩造有合夥承租系爭土地等事實，僅以係丙○○○不肯
移轉等語，資為抗辯。
原審維持第一審所為上訴人敗訴之判決，駁回其上訴，係以：上訴人主張系爭土地中
上開四四三號土地，現已由丙○○○承領，其餘三筆土地由被上訴人二人承領，尚未
繳足價金，所有權尚未移轉與被上訴人。系爭土地原係台中縣示範林場管理出租與鍾
阿德，鍾阿德將其承租權讓與林珍英、李名珍，該二人於六十五年間將之讓與被上訴
人及謝庸等，嗣伊受讓謝庸之權利，並已付清三萬元款項，除兩造三人外，其餘合夥
人均已退出，伊占全部土地之應有成數為十二分之一等情，固據其提出土地登記簿謄
本、地籍圖謄本、公有林地讓渡契約書為證，並經證人謝庸到庭結證在案，固得認上
訴人有向謝庸受讓林珍英、李名珍承租系爭土地權利之事實為真正。惟丙○○○於六
十五年六月二十日受讓系爭土地股份時，讓與人林珍英、李名珍並未告知丙○○○有
關謝庸亦受讓系爭土地股份之事實。又據證人白鐵兵提出立讓渡人李名珍、受讓人乙
○○○（即上訴人）、六十五年四月二十二日書立之讓渡書記載：「本人太平鄉○○
村○○段二八四－六九、七○、一三二－一五四號三筆土地……現因林少堅先生銳意
要該股份，故本人願意以原價萬元將三筆中百分之十二股份讓渡予林少堅先生」，
其左角另註明：「性屬約定，無買受人付價款不成立，本件已於六十五年九月二十六
日作廢」，核與證人白鐵兵在原審結證稱：「我保留了十二分之一，甲○○及丙○○
○各為十二分之五，後來我那十二分之一，甲○○說乾脆三萬元由他去找人來買，由
我寫一張空白讓渡書給他，但後來甲○○說無人應買，所以我那部分就無償讓給他們
二人」，情節相符，足見被上訴人之前手林珍英、李名珍並不知謝庸及上訴人取得系
爭土地股份之事實。查白鐵兵致甲○○之函雖記載：「弟因與謝老師商議結果，他願
要地不要錢，所以將弟股轉讓與彼，請見諒，並請在弟讓渡書上簽章為感」，亦屬白
鐵兵與謝庸間之債權債務關係，難據此謂謝庸當時確有取得系爭土地股權之事實。綜
上所述，上訴人既不能證明丙○○○於受讓系爭土地承租權股份時有與上訴人成立合
夥關係及信託關係之事實，從而其本件請求，即屬無據等詞，為其判斷之基礎。
關於廢棄發回部分（即原判決駁回上訴人對丙○○○請求確認之上訴部分）：
查上訴人於事實審一再主張，民國六十五年訂約時，伊擔任教職，具有公教人員身分
，不便具名承租系爭土地，伊係承受謝庸之權利，已將價款三萬元交付謝庸，謝庸將
公有林地讓渡契約書交與伊，該契約書載明謝庸付清資金三萬元，交由李名珍（即白
鐵兵之妻）、林珍英收訖，且該契約書上李名珍之印章，與白鐵兵提出六十五年四月
二十二日讓渡書上李名珍之印章，二者相同，足證該契約書為真正，因甲○○為買方
代表，白鐵兵於六十五年四月二十二日致函甲○○表示，謝庸要土地不要錢等語，足
證謝庸已於該日之前已付價款三萬元與李名珍等，且將權利讓與伊，白鐵兵於原審證
述不實，其證言非可採信云云（見第一審卷五頁背面、原審卷一三○頁背面、一三一
頁正面、一三六頁正面、一五八頁、一六二頁背面至一六四頁背面，並參見第一審卷
四三頁至四六頁、原審卷一○五頁、一四五頁至一四七頁），且有上開白鐵兵致甲○
○之函可稽（見原審卷九二頁）。又甲○○陳稱，上訴人起訴之事實為實在，兩造三
人合夥承租系爭土地，丙○○○提出之公有林地讓渡契約書業經擅自刪改，錢款由白
鐵兵經手云云（見第一審卷二九頁正面、三○頁正面、六一頁背面、六二頁背面、原
審卷三四頁背面、一三六頁正面）。此與判斷上訴人與丙○○○就系爭土地是否有合
夥、信託關係，白鐵兵之證言是否真實，所關頗切，原審恝置不論，且未查明上開白
鐵兵提出六十五年四月二十二日讓渡書左上角附註之記載經過情形（參見原審卷一○
五頁），徒憑前揭理由，遽為上訴人此部分敗訴之判決，殊嫌率斷。上訴論旨，指摘
原判決關此部分違背法令，求予廢棄，非無理由。
關於駁回其他上訴部分（即原判決駁回上訴人對甲○○請求確認之上訴，及駁回上訴
人請求所有權移轉登記之上訴部分）：
按民事訴訟法第二百四十七條所謂即受確認判決之法律上利益，須因法律關係之存否
不明確，致原告在私法上之地位有受侵害之危險，而此項危險得以對於被告之確認判
決除去之者，始為存在。本件上訴人主張伊與甲○○等就上開四四四、二四一○、二
四一二號土地有合夥及信託關係存在，伊之應有成數為十二分之一等情，甲○○始終
未曾爭執，是上開法律關係之存在，既為上訴人與甲○○所不爭執，在該二人間非不
明確，是不能認上訴人有即受確認判決之法律上利益。又上訴人主張丙○○○承領上
開四四三號土地，其餘三筆土地由被上訴人承領，尚未繳足價金，所有權尚未移轉予
被上訴人，已據其提出土地登記簿謄本為證，為原審確定之事實。則上訴人得請求被
上訴人履行該土地所有權應有部分移轉登記予上訴人之條件，顯然尚未成就，上訴人
預為請求，於法不合，自不應准許。原審就此部分維持第一審所為上訴人敗訴之判決
，雖非以此為理由，但結果並無二致，仍應予維持。上訴論旨，聲明廢棄此部分原判
決，非有理由。
據上論結，本件上訴一部為有理由，一部為無理由。依民事訴訟法第四百七十七條第
一項、第四百七十八條第一項、第四百八十一條、第四百四十九條第二項、第七十八
條，判決如主文。
中      華      民      國    八十八    年      九      月      十      日
                              最高法院民事第二庭
                                  審判長法官  曾  桂  香
                                        法官  劉  延  村
                                        法官  徐  璧  湖
                                        法官  劉  福  聲
                                        法官  陳  國  禎
      右正本證明與原本無異
                                              書  記  官
中      華      民      國    八十八    年      九      月    二十三    日
